【裁判字號】    99,台上,297
【裁判日期】    990210
【裁判案由】    撤銷贈與等
【裁判全文】
最高法院民事判決              九十九年度台上字第二九七號
上  訴  人  甲○○○○○○○
訴訟代理人  呂理胡律師
            唐永洪律師
被 上訴 人  丙○○
            乙○○
共      同
訴訟代理人  蔡琇媛律師
上列當事人間請求撤銷贈與等事件，上訴人對於中華民國九十八
年十月二十七日台灣高等法院第二審更審判決（九十七年度上更
(一)字第七八號），提起上訴，本院判決如下：
    主  文
原判決廢棄，發回台灣高等法院。
    理  由
本件上訴人主張：伊於民國六十二年三月二十一日與被上訴人丙
○○訂立不動產買賣契約書（下稱系爭契約），買受丙○○所有
坐落桃園縣大園鄉○○段湳子小段四七一、四七二地號（下稱四
七一號等二筆土地）內如第一審判決附圖所示Ｅ、Ｆ部分面積四
○坪之土地（下稱系爭土地），迄未辦理土地分割移轉登記。詎
丙○○竟將其僅有之四七一號等二筆土地以贈與移轉登記為其孫
即被上訴人乙○○所有（下稱系爭贈與），致不能對伊為給付。
因丙○○已無其他財產，所為系爭贈與行為，又有害於債權人，
伊自得依民法第二百四十四條第一項規定訴請撤銷之。並依民法
第二百四十二條前段、第一百七十九條規定，代位丙○○請求乙
○○塗銷該贈與登記等情，先位聲明，求為(一)撤銷被上訴人間之
系爭贈與行為。(二)乙○○應塗銷系爭贈與登記，回復為丙○○所
有。(三)丙○○應將系爭土地移轉登記為上訴人所有之判決。並以
丙○○依約應將系爭土地所有權移轉登記與伊，因可歸責於其事
由已陷於給付不能，依民法第二百二十六條第一項規定，即應賠
償伊所受系爭土地價額新台幣四百萬元之損害等情，備位聲明，
求為命被上訴人如數給付，並加付法定遲延利息之判決。
被上訴人則以：系爭契約第四條約定上訴人應於六十二年十二月
三十一日前於系爭土地上興建房屋至一定高度，變更為「非耕地
」，丙○○使負分割、移轉系爭土地所有權之義務。嗣上訴人既
未依約履行上開義務，丙○○自無庸分割移轉系爭土地為上訴人
所有。縱認系爭契約有效，上訴人之請求權亦已罹於十五年消滅
時效期間，丙○○得拒絕給付。另丙○○現有資產總額超過系爭
土地現值，顯有資力為債權之擔保，上訴人請求撤銷系爭贈與行
為，尤屬無理等語，資為抗辯。
原審維持第一審所為上訴人敗訴之判決，駁回其上訴，係以：上
訴人買受系爭土地與丙○○訂立系爭契約，已付清全部價金，惟
丙○○未將該土地所有權移轉登記予上訴人，竟將四七一號等二
筆土地贈與移轉登記為乙○○所有等情，為兩造不爭之事實。而
系爭土地原屬農地重劃區之農田，為實施都市計劃以外地區建築
物管理辦法之適用對象，依該辦法規定，上訴人須於該土地興建
房屋至二公尺以上，經鄉公所拍照鑑定後，始能辦理分割移轉登
記，固雙方乃於系爭契約第四條約定，於六十二年十二月三十一
日前，上訴人將房屋建築至可分割登記時，雙方會同辦理移轉登
記等情，業經證人即系爭契約承辦代書許明祿證述綦詳。是上訴
人與丙○○於訂約時，明知系爭土地無法辦理分割移轉登記，並
約定於上訴人興建房屋至可分割登記之狀態時，再由雙方會同辦
理登記。是上訴人與丙○○訂約時已預期於不能之情形除去後為
給付，依民法第二百四十六條第一項但書規定，其契約仍屬有效
。且系爭契約第四條約定係以六十二年十二月三十一日前上訴人
在系爭土地上興建房屋至可分割移轉登記之狀態，為丙○○辦理
分割移轉登記義務之履行期限，而非解除條件甚明。被上訴人辯
稱上訴人未於約定期限內建築房屋，系爭契約因條件成就而為無
效云云，並無可取。上開約定既屬履行期之約定，則上訴人請求
丙○○將系爭土地分割移轉登記之請求權時效，應自履行期限之
末日即六十二年十二月三十一日起算，至七十七年十二月三十一
日屆滿。其次，系爭契約成立後，系爭土地受六十二年九月三日
公布施行之農業發展條例第二十二條規定限制，禁止農地細分，
並屬於大園都市計畫限建之區域（於六十三年三月六日實施禁建
），惟該條例於八十九年一月二十六日修正刪除農地禁止細分之
限制，而該四七一號等二筆土地並無不能分割之限制等情，有桃
園縣大園鄉公所及桃園縣蘆竹鄉地政事務所函件可稽，且為兩造
所不爭執，則系爭土地自農業發展條例於八十九年一月二十六日
修正後，已無不能分割之情事。在衡諸我國民法雖無時效進行停
止制度，但於時效屆滿時，其法律上障礙事由仍未消滅，致上訴
人無法行使請求權以中斷時效，參酌農業發展條例公布或修正，
對上訴人請求權之行使，所造成之障礙，猶如不可避免之事變，
自應類推適用民法第一百三十九條之規定，上訴人之請求權，因
農業發展條例於六十二年九月三日公布施行，禁止農地細分之法
律上妨礙事由，致不能行使以中斷時效，而於八十九年一月二十
六日該條例修正刪除農地禁止細分之限制，則上訴人在該妨礙事
由消滅時起，一個月內，其時效不完成，即上訴人之請求權，於
八十九年二月二十六日因時效完成而消滅至明。上訴人之請求權
既已罹時效而消滅，被上訴人以時效消滅為抗辯，拒絕給付，自
屬正當，則其主張依民法第二百四十四條第一項規定，撤銷被上
訴人間之系爭贈與行為，顯無理由。且丙○○於上訴人之請求權
時效消滅後，將系爭土地贈與移轉登記予乙○○，要無可歸責於
丙○○之事由致給付不能之情事。從而，上訴人先位、備位聲明
之請求，均無理由，不應准許等詞，為其判斷之基礎。
按請求權定有清償期者，自期限屆滿時起即可行使，依民法第一
百二十八條之規定，其消滅時效，應自期限屆滿時起算。而民法
第一百二十八條規定，消滅時效，自請求權可行使時起算，所謂
請求權可行使時，乃指權利人得行使請求權之狀態，已無法律上
障礙而言。原審既認定上訴人請求丙○○系爭土地分割移轉登記
履行期限之末日即六十二年十二月三十一日，且系爭土地因六十
二年九月三日公布之施行農業發展條例第二十二條規定限制，禁
止農地細分，則上訴人於原約定期限屆至前之六十二年九月三日
農業發展條例公布施行，禁止農地細分，致無法行使其請求權，
其消滅時效，即無從自期限屆滿時起算。原審以上訴人請求丙○
○將系爭土地分割移轉登記之請求權時效，自履行期限之末日即
六十二年十二月三十一日起算，已有未合。其次，民法第一百三
十九條規定：「時效之期間終止時，因天災或其他不可避之事變
，致不能中斷其時效者，自其妨礙事由消滅時起，一個月內，其
時效不完成」，所謂「因天災或其他不可避之事變」，係指時效
期間已開始起算後，於終止時因天災或戰亂致交通隔絕不能中斷
其時效等情形而言。本件被上訴人丙○○就系爭土地分割移轉登
記履行期限之末日為六十二年十二月三十一日，而農業發展條例
在此之前已於同年九月三日公布施行，禁止農地細分，於此情形
，則上訴人行使系爭土地分割移轉登記之請求權，因法律規定所
致之妨礙事由，而處於不能行使之狀態，其消滅時效尚未開始進
行，並非發生不可避之事變，致不能中斷其時效之情形。原審竟
以此妨礙請求權行使之事由，猶如不可避免之事變，類推適用民
法第一百三十九條之規定，為不利於上訴人之判斷，尤有可議。
上訴論旨，指摘原判決不當，求予廢棄，非無理由。
據上論結，本件上訴為有理由。依民事訴訟法第四百七十七條第
一項、第四百七十八條第二項，判決如主文。
中    華    民    國  九十九  年    二    月    十    日
                      最高法院民事第四庭
                          審判長法官  許  澍  林
                                法官  黃  秀  得
                                法官  許  正  順
                                法官  魏  大  喨
                                法官  阮  富  枝
本件正本證明與原本無異
                                      書  記  官
中    華    民    國  九十九  年    三    月    二    日
                                                      s

司法院資訊處製作；財團法人民間司法改革基金會備份。
